臺灣高等法院民事判決
109年度重上字第818號
上  訴  人  平安國際股份有限公司

法定代理人  陳明瀚  



訴訟代理人  張本皓律師
複  代理人  周信亨律師
訴訟代理人  羅敏嘉律師                      
被  上訴人  胡世賢  
訴訟代理人  萬建樺律師
被  上訴人  富貴園股份有限公司

法定代理人  胡哲豪  

訴訟代理人  蘇美玲律師
上列當事人間請求確認移轉登記請求權存在事件，上訴人對於中
華民國109年9月8日臺灣基隆地方法院109年度重訴字第45號第一
審判決提起上訴，並為訴之追加，本院於111年2月15日言詞辯論
終結，判決如下：
    主      文
上訴及追加之訴均駁回。
第二審訴訟費用（含追加之訴部分）由上訴人負擔。
    事實及理由
壹、程序方面：
    按於第二審為訴之變更或追加，非經他造同意，不得為之，
    但請求之基礎事實同一者，不在此限，民事訴訟法第446條
    第1項、第255條第1項第2款定有明文。查上訴人以其為被上
    訴人胡世賢（下逕稱其名）之債權人，強制執行胡世賢向被
    上訴人富貴園股份有限公司（下稱富貴園公司，與胡世賢合
    稱為被上訴人）購買之坐落新北市○○區○○○段○○○○○段000地
    號土地（下稱系爭土地）其中500坪土地（應有部分1653/40
    18），竟遭富貴園公司聲明異議為由，請求確認胡世賢對系
    爭土地應有部分1653/4018，有所有權移轉登記之請求權存
    在。嗣於本院以：如認被上訴人間就系爭土地其中500坪土
    地成立之買賣契約，無法具體特定範圍、位置，且有除去耕
    地三七五租約及塗銷最高限額抵押權之條件，備位請求確認
    胡世賢就系爭土地其中500坪之不動產，於除去耕地三七五
    租約，且塗銷「民國94年8月26日，以新北市汐止地政事務
    所汐地字第158810號登記，擔保債權總金額新臺幣（下同）
    2億1,120萬元，擔保債權確定期日117年2月18日」之最高限
    額抵押權（下稱系爭抵押權）登記後，有所有權移轉登記之
    請求權存在。」（見本院卷二第17-19、34頁）。核上訴人
    追加備位之訴與原訴均本於其主張被上訴人間就系爭土地中
    500坪（應有部分1653/4018）有買賣契約存在之同一基礎事
    實，合於前開規定，應予准許。
貳、實體部分：
一、上訴人主張：伊於107年6月7日輾轉受讓訴外人螽尚股份有
    限公司（下稱螽尚公司）對胡世賢之1,450萬元本息債權（
    下稱系爭債權），而胡世賢前於90年間向富貴園公司購買系
    爭土地之其中500坪土地，並已給付買賣價金，惟迄未請求
    富貴園公司辦理系爭土地應有部分1653/4018之移轉登記，
    伊乃對胡世賢就系爭土地之所有權移轉登記請求權聲請核發
    扣押命令。詎富貴園公司以胡世賢對其並無不動產所有權移
    轉登記請求權為由，聲明異議，伊自得提起確認之訴。爰提
    起本訴，請求確認胡世賢對系爭土地應有部分1653/4018，
    有所有權移轉登記請求權存在，並追加備位之訴，請求確認
    胡世賢就系爭土地其中500坪之不動產，於除去耕地三七五
    租約，且塗銷系爭抵押權登記後，有所有權移轉登記之請求
    權存在。
二、被上訴人則以：螽尚公司103年3月6日及109年11月20日股東
    臨時會均由無召集權人召集，所為選任訴外人俞葆森為螽尚
    公司清算人之決議不生效力，其以螽尚公司法定代理人身分
    所為債權轉讓行為屬無權代理，未經螽尚公司承認而不生效
    力，則上訴人未因債權讓與而輾轉取得系爭債權，應無受確
    認判決利益。又胡世賢僅係為其配偶林惠玲出名擔任系爭土
    地買賣契約之買受人，且業經林惠玲於108年2月26日終止借
    名關係，並與富貴園公司簽立三方協議書，系爭土地其中50
    0坪土地之所有權移轉登記請求權利歸屬實際買受人林惠玲
    ；況買賣契約約定之標的為500坪土地，尚待富貴園公司除
    去系爭土地之耕地租約及塗銷抵押權後，與林惠玲協議坐落
    位置，上訴人主張被上訴人間就系爭土地之應有部分成立買
    賣契約，亦屬無據等語，資為抗辯。
三、原審判決駁回上訴人之訴。上訴人不服提起上訴，上訴聲明
    ：㈠原判決廢棄。㈡確認胡世賢對富貴園公司所有系爭土地應
    有部分1653/4018，有所有權移轉登記之請求權存在。並追
    加備位聲明：確認胡世賢就系爭土地其中500坪之不動產，
    於除去耕地三七五租約，且塗銷系爭抵押權登記後，有所有
    權移轉登記之請求權存在。　　
　　被上訴人則答辯聲明：上訴及追加之訴均駁回。
四、兩造不爭執事項（見本院卷一第308-310頁，並依判決文字
    調整）：　
  ㈠系爭土地為富貴園公司所有。
  ㈡螽尚公司訴請胡世賢返還保證金等事件，經臺灣臺北地方法
    院103年度重訴字第676號判決、本院104年度重上字第217號
    判決、最高法院106年度台上字第2096號裁定確定：胡世賢
    應給付螽尚公司1,450萬元本息（即系爭債權）。
  ㈢俞葆森代表螽尚公司於107年5月8日將系爭債權讓與達人家數
    位股份有限公司（原名：幸福達人家數位股份有限公司，下
    稱達人家公司），該公司再於107年5月22日將系爭債權讓與
    上訴人，上訴人則於107年5月24日以臺北龍江路郵局第180
    號存證信函對胡世賢為系爭債權讓與通知，並為胡世賢收受
    。
  ㈣富貴園公司於臺灣新北地方法院（下稱新北院）107年度司字
    第60號以108年1月22日民事答辯狀陳述：「㈠相對人公司（
    即富貴園公司）曾陸續向股東借款購買土地及墓園等資產，
    相對人公司至89年度尚積欠相對人之法定代理人林惠玲1億0
    ,636萬6,692元，故相對人公司於90年出售富貴山墓園土地
    （包含系爭土地）500坪予第三人胡世賢（即林惠玲之配偶
    ），土地售價為2,500萬元，相對人公司享有出售利益684萬
    5,240元，並以相對人之法定代理人林惠玲借款予相對人公
    司之款項抵付該買賣價款。…㈢、…相對人之法定代理人林惠
    玲係合法向相對人公司買賣取得系爭土地」等語（見原審北
    簡卷第61-67頁）。
  ㈤富貴園公司90年度暨89年度財務報表記查核報告書第11頁記
    載：「㈡與上列關係人之重大交易事項如下：…⒉銷貨…本公司
    於90年度出售富貴山墓園土地500坪予關係人胡世賢，出售
    價款為2,500萬元，其有出售利益684萬5,240元，且已於90
    年度以林惠玲借與本公司之款項抵付該買賣價款，惟截至90
    年底止尚未辦妥過戶手續」等語（見原審北簡卷第83- 93頁
    ）。
  ㈥螽尚公司89年7月13日股東臨時會選任臺灣工礦股份有限公司
    （下稱臺灣工礦公司）法人代表張成達、俞宗元為董事，法
    人代表廖守義為監察人。螽尚公司向經濟部申請自90年11月
    7日起暫停營業1年，並於92年4月18日申請復業。期間臺灣
    工礦公司、中信股份有限公司（下稱中信公司）於91年6月2
    8日將持有之螽尚公司股份悉數轉讓，自該時起非螽尚公司
    法人股東。
  ㈦臺北市商業管理處於95年8月16日命令螽尚公司解散，臺北市
    政府則於95年8月24日核定。廖守義於103年3月6日以螽尚公
    司監察人身分召集股東臨時會，會中決議選任俞葆森為清算
    人。江湘琴於109年11月20日召集螽尚公司股東臨時會，會
    中決議選任俞葆森為清算人，承認俞葆森所為法律行為效力
    。
五、上訴人主張富貴園公司否認胡世賢就系爭土地應有部分1653/4018有所有權移轉登記之請求權存在，其為胡世賢之債權人，自得提起本件確認之訴；如認系爭土地之買賣契約無法特定範圍及位置且附有條件，其亦得確認胡世賢就系爭土地其中500坪之不動產，於除去耕地三七五租約，且塗銷系爭抵押權登記後，有所有權移轉登記之請求權存在等語，均為被上訴人否認，並以前詞置辯。兩造爭點為：㈠上訴人是否合法受讓系爭債權？㈡被上訴人間就系爭土地應有部分1653/4018是否成立買賣契約？㈢上訴人請求確認胡世賢對富貴園公司就系爭土地應有部分1653/4018，有所有權移轉登記請求權存在，有無理由？㈣上訴人追加備位之訴，有無理由？茲審酌如下：
  ㈠上訴人是否合法受讓系爭債權？
  ⒈上訴人主張螽尚公司對胡世賢有系爭債權，俞葆森代表螽尚
    公司於107年5月8日將系爭債權讓與達人家公司，該公司再
    於107年5月22日將系爭債權讓與上訴人，且螽尚公司股東江
    湘琴召集109年11月20日股東臨時會，該次會議決議選任俞
    葆森為清算人，並承認俞葆森前以清算人身分代表螽尚公司
    所為債權讓與行為之效力，其已合法受讓系爭債權等語，被
    上訴人則抗辯江湘琴非螽尚公司股東，無權召集股東臨時會
    ，俞葆森非適格之清算人，無權代理螽尚公司將系爭債權讓
    與幸福達人家公司，上訴人未合法受讓，非被上訴人胡世賢
    之債權人等語。
  ⒉經查，證人江湘琴結證稱：「螽尚的股東俞葆森跟我講另外
    一個股東何士棟要用10萬元左右的價錢將他借名在李伯棟名
    下的全部股權賣掉，俞葆森問我能不能買下來當股東，之後
    的事情就由俞葆森聯絡，我記得是去年（109年）的7月30日
    我跟俞葆森到何士棟的辦公室，何士棟就拿出股權讓渡書與
    股東印鑑卡的影本讓我核對無誤，我就把價金10萬元交給何
    士棟，雙方的買賣就完成，之後我再去交稅」、「…這個股
    權是何士棟借名登記在李伯棟名下，因為在當初何士棟用8
    萬多元買下這筆股權借名在李伯棟名下時，我是中信公司的
    員工，我有經手這筆買賣，所以我知道這是何士棟買的。去
    年交易的過程中，何士棟對借名登記這件事還是沒有改變，
    而且何士棟當時有提出李伯棟的印鑑章，所以我認為這個股
    權還是何士棟的，所以我要買賣當然是找何士棟」、「（問
    ：10萬元價金是如何交付？）我以現金交付給何士棟」、「
    （問：10萬元現金的來源？）部分是家用的錢，部分是從銀
    行領出」、「（問：是否持有股權讓渡書、印鑑卡或其他股
    權買賣的契約書？）我有股權讓渡書的影本，原本當初已經
    交給螽尚公司去辦理過戶…」、「我剛剛有提到何士棟當年
    是用8萬元買，我覺得用10萬元買是讓何士棟不吃虧。公司
    的狀況我大概也瞭解，我對這家公司有感情，我覺得10萬元
    也還好，所以我覺得這個價錢是可以的」、「螽尚公司是我
    們過世的老總經理創立的公司，因為老總經理很照顧我，所
    以我才說我對螽尚公司有感情」、「因為當時何士棟是用8
    萬多元買的，俞葆森說不要讓何士棟太吃虧，所以就用10萬
    元買下來，而且10萬元對我來講不是負擔，所以就幫忙把股
    權買下來」、「109年時我現金跟理財專戶約有800多萬元」
    等語（見本院卷一第221-224頁），核與股權讓渡書、財政
    部臺北國稅局證券交易稅一般代徵稅額繳款書、股東印鑑卡
    等件相符（見本院卷一第121、275-279頁）。上訴人主張江
    湘琴為螽尚公司股東等語，信屬有據。被上訴人雖抗辯無證
    據證明李柏棟為出名人，江湘琴未與李柏棟本人聯繫，無從
    確認李柏棟是否出賣股份，且江湘琴對於股權價值不在意，
    江湘琴與李柏棟間應無買賣真意等語。但江湘琴業已證述其
    基於情感及有能力負擔價金，而有買入螽尚公司股份之意，
    且李柏棟之股份業已移轉登記予江湘琴，此自可認江湘琴為
    螽尚公司股東，此一抗辯，難認有據。
  ⒊江湘琴召集螽尚公司109年11月20日股東臨時會，會議決議選
    任俞葆森為清算人，並承認俞葆森前以清算人身分代表螽尚
    公司所為債權讓與行為之效力乙節，有該次股東臨時會議事
    錄可稽（見本院卷一第65-67頁），顯已追認俞葆森前以清
    算人身分代表螽尚公司所為債權讓與行為之效力。螽尚公司
    並已出具聲明書予達人家公司、上訴人，表示承認俞葆森先
    前以清算人身分代表螽尚公司讓與系爭債權予達人家公司一
    事（見本院卷一第71-73頁）。則俞葆森前以螽尚公司之清
    算人身分代表螽尚公司將系爭債權讓與達人家公司一事，業
    經螽尚公司承認，俞葆森於107年5月8日代表螽尚公司所為
    債權讓與應發生合法之效力，本件被上訴人復不爭執達人家
    公司將系爭債權轉讓予上訴人，是上訴人主張其合法受讓取
    得系爭債權，為胡世賢之債權人等語，信屬有據。
  ㈡被上訴人間就系爭土地中應有部分1653/4018是否成立買賣契
    約？
  ⒈上訴人主張被上訴人二人於90年間就系爭土地應有部分1653/
    4018成立買賣契約，被上訴人則抗辯買賣契約乃林惠玲借用
    胡世賢名義與富貴園公司簽署，買賣標的為系爭土地中500
    坪，且林惠玲已於108年2月26日終止與胡世賢間借名關係等
    語。
  ⒉經查：
  ⑴富貴園公司90年度暨89年度財務報表暨查核報告書之關係人
    交易事項記載：「本公司於九十年度出售富貴山墓園土地50
    0坪予關係人胡世賢，出售價款為新台幣25,000,000.00元，
    其有出售利益6,845,240.00元，且已於90年度以朱惠玲（按
    ：林惠玲之原名）借與本公司之款項抵付該買賣價款，惟截
    至90年底止尚未辦妥過戶手續」等語（見北簡卷第93頁）。
    上訴人對於買賣價金由林惠玲以其對富貴園公司之借款債權
    抵付乙節，亦不爭執（見本院卷一第83-84頁）。堪認，買
    賣契約雖由被上訴人二人簽署，但系爭土地中500坪買賣契
    約之價金係由林惠玲給付，非胡世賢給付。
  ⑵富貴園公司於新北院107年度司字第60號以108年1月23日民事
    答辯狀表示：「該等土地至今尚未分割且其上曾有三七五租
    約及第三人抵押權未塗銷等原因，至今尚未辦理過戶而已。
    是以，相對人之法定代理人『林惠玲』係合法向相對人公司買
    賣取得新北市○○區○○○段○○○○○段000號地號土地之所有權」
    等語（見該影卷第195頁）。足見，富貴園公司認知之買賣
    契約買受人為林惠玲，非胡世賢。
  ⑶林惠玲與胡世賢、富貴園公司於108年2月26日簽立協議書，
    同意：「甲（林惠玲）、乙（胡世賢）、丙（富貴園公司）
    三方就甲方出資購買之新北市○○區○○○段○○○○○段000地號上5
    00坪墓園土地之所有一切權利，乙、丙雙方均同意無條件按
    甲方指示辦理，自即日起約定登記名義請求之權利歸屬於甲
    方林惠玲，乙、丙方絕無異議」等語（見原審卷第47頁）。
    可徵，被上訴人抗辯買賣契約當事人為林惠玲、富貴園公司
    ，胡世賢為林惠玲之出名人，且該借名關係於108年2月26日
    終止等語，核屬有據。
  ⑷訴外人寶塚股份有限公司前向臺灣新北地方檢察署（下稱新
    北檢）告發：林惠玲任富貴園公司法定代理人期間，將富貴
    園公司所有系爭土地無償供胡世賢之父胡瑞森下葬使用，涉
    犯背信罪嫌，案經新北檢檢察官以107年度偵字第22422號偵
    查（見原審卷第185-186頁），胡世賢於107年12月12日偵查
    中具結證述：「…大約是在102年間胡瑞森過世後才下葬在該
    處，我認為該墓園有500坪是我的『名義』，我跟『林惠玲』都
    有同意使用該墓園下葬胡瑞森」等語（見本院卷一第165頁
    ）。並可見，胡世賢於107年12月12日即已表明其為名義上
    之買受人，林惠玲同意使用系爭土地下葬胡瑞森之意思。至
    胡世賢於偵查中雖另證述其有同意使用系爭土地下葬胡瑞森
    ，但胡世賢為胡瑞森之子，對胡瑞森下葬地點本得表示意見
    ，要難以其證述其有同意下葬地點一事，逕認胡世賢為買賣
    契約之實質當事人。
  ⑸林惠玲於90年間為富貴園公司法定代理人，觀諸富貴園公司9
    0年度暨89年度財務報表暨查核報告書即明（見北簡卷第91
    頁）；且富貴園公司於107年11月16日變更法定代理人為胡
    哲豪，有公司變更登記表可稽（見原審卷第91頁）；而林惠
    玲、胡世賢與富貴園公司於富貴園公司法定代理人變更後不
    久之108年2月26日即簽署協議書，表示買賣契約登記名義請
    求之權利歸屬於林惠玲，而終止借名關係乙節，亦如前述。
    則被上訴人抗辯林惠玲因礙於90年間富貴園公司法定代理人
    身分，而借用其配偶即胡世賢之名義擔任系爭土地中500坪
    之買賣契約形式買受人，亦尚稱符合事理之常。
  ⑹綜據前述，被上訴人抗辯系爭土地中500坪之買賣契約存在於
    富貴園公司與林惠玲之間，胡世賢僅係出名人，且該借名關
    係已經於108年2月26日終止等情，自堪信實。
  ⒊上訴人雖據證人即會計師王忠偉於新北檢偵查中證稱：「（
    問：富貴園股份有限公司於90年間曾經出售富貴山墓園土地
    500坪與胡世賢，並由你擔任簽證會計師，是否如此？）對
    ，有經歷過這筆交易簽證」、「我會請公司提出買賣契約書
    及資金，確認這筆交易是真實存在，我當時確實有看過這些
    資料才做簽證」等語、胡世賢證述：「（問：民國90年是否
    從富貴園股份有限公司處依買賣合約取得富貴園墓園500坪
    土地？）是，當時的確有簽買賣合約書，只是沒有說要轉讓
    持分的明確約定，本來的構想是打算把富貴園墓地的1000多
    坪的土地上三七五租約及抵押權塗銷後，分割其中的500坪
    過戶給我」、林惠玲供稱：「富貴園名下的墓園土地於90年
    間已經出售其中500坪與胡世賢」等語，（見本院卷一第163
    -165頁），主張買賣契約存在被上訴人間，非林惠玲與富貴
    園公司間。但胡世賢另證述其為墓園500坪土地之名義人，
    在該處下葬胡瑞森經林惠玲同意，如⒉⑷所述。且前述有關買
    賣合約之證述，均係對「富貴園公司出賣土地給胡世賢」此
    一問題之回答，本無從以證人或林惠玲針對問題回答或表示
    意見時未特別提及借名一事，推論林惠玲與胡世賢間無借名
    之事實。上訴人此一主張，難認有據。
  ⒋依上，系爭土地中500坪之買賣契約存在於富貴園公司與林惠
    玲之間，胡世賢僅係出名人，且該借名已經於108年2月26日
    終止，可堪認定。
  ㈢上訴人請求確認胡世賢對富貴園公司就系爭土地之應有部分1
    653/4018，有所有權移轉登記請求權存在，有無理由？上訴
    人追加備位聲明，有無理由？
    經查，系爭土地中500坪之買賣契約存在於富貴園公司與林
    惠玲之間，胡世賢僅係出名人，且該借名關係已經於108年2
    月26日終止乙節，已經本院認定如前。則上訴人請求確認胡
    世賢對富貴園公司就系爭土地之應有部分1653/4018，有所
    有權移轉登記請求權存在，自無理由，其追加備位請求確認
    胡世賢就系爭土地其中500坪之不動產，於除去耕地三七五
    租約，且塗銷系爭抵押權登記後，有所有權移轉登記之請求
    權存在，亦無理由。
六、綜上所述，上訴人請求確認胡世賢對富貴園公司就系爭土地
    之應有部分1653/4018，有所有權移轉登記請求權存在，非
    屬正當，不應准許。從而原審所為上訴人敗訴之判決，並無
    不合。上訴論旨指摘原判決不當，求予廢棄改判，為無理由
    ，應駁回其上訴。上訴人追加備位請求確認胡世賢就系爭土
    地其中500坪之不動產，於除去耕地三七五租約，且塗銷系
    爭抵押權登記後，有所有權移轉登記之請求權存在，亦為無
    理由，併予駁回。
七、本件事證已臻明確，兩造其餘之攻擊或防禦方法及所用之證
    據，經本院斟酌後，認為均不足以影響本判決之結果，爰不
    逐一論列，附此敘明。
八、據上論結，本件上訴及追加之訴均為無理由，依民事訴訟法
    第449條第1項、第78條，判決如主文。
中　　華　　民　　國　　111 　年　　3 　　月　　15　　日
                  民事第十一庭  
                        審判長法  官  李慈惠
                              法  官  吳燁山
                              法  官  趙雪瑛
正本係照原本作成。
如不服本判決，應於收受送達後20日內向本院提出上訴書狀，其
未表明上訴理由者，應於提出上訴後20日內向本院補提理由書狀
（均須按他造當事人之人數附繕本）上訴時應提出委任律師或具
有律師資格之人之委任狀；委任有律師資格者，另應附具律師資
格證書及釋明委任人與受任人有民事訴訟法第466條之1第1項但
書或第2項所定關係之釋明文書影本。如委任律師提起上訴者，
應一併繳納上訴審裁判費。
中　　華　　民　　國　　111 　年　　3 　　月　　15　　日
　　　　　　　　　　　　　    書記官  郭晋良